【裁判字號】    99,訴,223
【裁判日期】    990730
【裁判案由】    返還不當得利
【裁判全文】
臺灣嘉義地方法院民事判決               99年度訴字第223號
原      告  丙○○
訴訟代理人  古富祺律師
            劉政杰律師
被      告  財政部國有財產局臺灣南區辦事處嘉義分處即被繼
            承人繆華之遺產管理人
法定代理人  乙○○
訴訟代理人  甲○○
上列當事人間請求返還不當得利事件，經本院於民國99年7月23
日言詞辯論終結，判決如下：
    主  文
被告應給付原告新臺幣壹佰參拾萬壹仟伍佰元。
訴訟費用由被告負擔。
    事實及理由
一、按訴狀送達後，原告不得將原訴變更或追加他訴。但擴張或
    減縮應受判決事項之聲明者，不在此限，民事訴訟法第255
    條第1項第3款定有明文。本件原告起訴時，聲明請求金額為
    新臺幣（下同）2,591,350元，及自民國97年10月8日起至清
    償日止，按週年利率5％計算之利息，訴訟進行中，原告縮
    減聲明為請求1,301,500元，經核與上揭規定並無不合，應
    予准許。
二、原告起訴主張：
  (一)被繼承人繆華與原告之父葉英根於90年8月16日結婚，結
    婚時均年事已高且無工作所得，日常生活起居由原告負責照
    料，並負擔全家之生活開銷及扶養費用，因當事人不諳法律
    ，繆華與原告雖以母子相稱，卻不知應辦理相關收養手續
    ，致繆華於97年10月8日死亡時，原告認其身為被繼承人
    之一親等直系姻親，依法得繼承，嗣經原告向鈞院聲請指定
    遺產管理人，鈞院以97年財管字第35號裁定選任被告為被繼
    承人繆華之遺產管理人，並曉諭原告提出本件訴訟。
  (二)被繼承人繆華於90年間資產約為90萬元，自葉英根處提領
    存入約60萬元，並於葉英根90年9月7日死亡後，自91年起每
    年領取約14萬餘元之退伍俸，以繆華財產總歸戶資料及銀
    行、郵局帳戶往來交易明細所示資產狀況觀之，繆華除帳
    戶設定自動扣款繳納電話、水電費用，每月約800元外，其
    陸續設定之定存金額及存款餘額，均與其資產及所領退伍俸
    約略相當，顯見繆華平日生活所需並未動支退伍俸，且單
    靠存款利息所得無法維持基本生活支出。原告自90年間開始
    經營資源回收業時，約1至2個月及三節不定時給予繆華1
    至2萬元不等之零用金，故繆華帳戶僅有零星提領利息現
    金之紀錄，然因繆華身體狀況並非良好，行動不便，期間
    住院3次，生活支應及就醫診療全賴原告扶養、照護，原告
    與繆華間，因未辦理收養手續僅為直系姻親關係，對繆
    華並無扶養義務，原告對於繆華之扶養、看護及代墊醫療
    費用均係有利於繆華本人，且繆華生前對原告之照顧均
    視為己出欣然接受，故可認並未違反本人意思，原告之給付
    ，應屬適法之無因管理，而得請求償還其費用。又原告對繆
    華既並無扶養義務，故原告誤認其係繆華之扶養義務人
    使繆華受有扶養、看護及代墊醫療費用之利益，顯無法律
    上之原因，原告亦得依不當得利法則，請求返還。爰依民法
    第176條第1項、第179條規定，請求扶養費用901,500元及看
    護費用400,000元，共計1,301,500元。
  (三)並為聲明：求為判決如主文第1項所示。
三、被告答辯以：被告經鈞院家事庭97年度財管字第35號裁定選
    認為被繼承人繆華之遺產管理人，復以98年度司家催字第
    31號裁定准對被繼承人之債權人及受遺贈人為1年2個月之公
    示催告，經刊登報紙，公示催告期間至100年1月17日屆滿。
    本件繆華遺有2筆金融機構存款，被告依民法第1183條、
    代管無人承認繼承遺產作業要點第14點第3項規定，應得管
    理報酬23,950元，又被告管理遺產至今之必要支出，包括登
    報費及裁判費等，已支出1,915元，原告向被告申報墊付喪
    葬費用384,000元業已歸墊，故扣除上開支出後，繆華目
    前所餘遺產金額為1,985,173元。依繆華資產，其於婚前
    有存款，於葉英根死亡後定期領有退役俸，並非無經濟能力
    之人，且依證人丁○○所述，繆華與葉英根同居多年，水
    電及電話費等支出由郵局存簿中自動扣繳，原告應舉證有負
    擔扶養費用之事實。縱使原告確有扶養事實，繆華尚有存
    款非不能維持生活，又年事已高，平日三餐自理無重大開銷
    ，被告認以90年至97年度綜合所得稅扶養年滿70歲直系尊親
    屬之免稅額計算較為客觀。又依證人丁○○所述，原告因工
    作關係搬離水上鄉，大約十天半個月才回來住一、兩天，繆
    華死亡時並未陪伴在身旁，原告並未與繆華同住照料生
    活起居，僅不定期回家探望協助就醫，被告認看護費用應以
    財團法人嘉義基督教醫院（下簡稱嘉基醫院）收費標準計算
    較為適當。又依民法第1181條規定，為使債權人公平受償，
    需為遺產清算程序，以公示催告使被繼承人之債權人及受遺
    贈人於一定期間內報明債權及為願受遺贈與否之聲明，本件
    於100年1月17日公示催告期間屆滿前，依法被告不得清償任
    何債務，且本件未經判決確定前，尚無法確認原告實際債權
    數額，皆屬不可歸責於被告事由，被告應不負給付遲延責任
    。又被告所為答辯係為防衛繆華遺產權益，善盡遺產管理
    人職責所必要，訴訟費用應由原告負擔等情。並為聲明：駁
    回原告之訴。
四、本件被繼承人繆華與原告之父葉英根於90年8月間結婚，
    葉英根死亡後，繆華領有退休俸，繆華於97年10月8日
    死亡後，原告向本院聲請指定遺產管理人，經本院家事庭以
    97年財管字第35號裁定選任被告為被繼承人之遺產管理人，
    經被告扣除管理費用、必要費用及支付喪葬費用後，繆華
    所餘遺產金額為1,985,173元等情，兩造均不爭執，並有本
    院97年度財管字第35號裁定、繆華存簿交易明細及定存單
    、97年度及98年度財產申報資料、戶籍謄本、98年度司家催
    字第31號裁定、公示催告函文、銀行及郵局函文及支票、匯
    票、墊付費用明細表及收據、原告領款收據及支票等在卷可
    稽，並經本院調取97年度財管字第35號案卷、臺灣嘉義地方
    法院檢察署97年度相字第599號相驗卷宗核閱屬實，堪信為
    真。
五、原告主張支付被繼承人繆華扶養費、代墊醫療費用及看護
    費用等情，被告抗辯原告應舉證有支付扶養及看護費用之事
    實，則本件爭點在於原告上揭主張是否有理由，請求金額若
    干為適當。經查：
  (一)按未受委任，並無義務，而為他人管理事務者，其管理應依
    本人明示或可得推知之意思，以有利於本人之方法為之；管
    理事務，利於本人，並不違反本人明示或可得推知之意思者
    ，管理人為本人支出必要或有益之費用，或負擔債務，或受
    損害時，得請求本人償還其費用及自支出時起之利息，或清
    償其所負擔之債務，或賠償其損害，民法第172條、第176條
    第1項分別定有明文。又無法律上之原因而受利益，致他人
    受損害者，應返還其利益，民法第179條前段亦有明文。
  (二)原告主張支付被繼承人繆華扶養費用、代墊醫療費用及看
    護費用等情，業據提出醫院病歷資料、車資證明書、繆華
    存簿明細及定存單等為證，而繆華病情、原告扶養及墊付
    醫療款項等情，經嘉基醫院函覆以：繆華因肝硬化C型肝
    炎於門診不定期追蹤治療，其反覆水腫流鼻血、痔瘡出血等
    來院尋求醫治，最後一次門診係96年7月10日，當時神智清
    醒，但虛弱年邁需人照料，又繆華於97年3月28日至同年9
    月9日間共門診8次，其疾病診斷是C型肝炎併肝硬化，消化
    不良及慢性支氣管炎，病人常疲倦、咳嗽有痰，全身皮膚多
    處因肝硬化導致血小板偏低引起皮下微血管出血，需要定期
    就醫，且繆華門診幾次都坐輪椅，行動不便但意識清楚，
    此段期間無法完全自理生活，需人協助，且需特別照顧等情
    ，有該院99年5月14日嘉基醫字第990500100號函文在卷可稽
    。並經證人丁○○到庭證稱略以：原告因工作關係住北港，
    所以會來來去去，大概1個月、10至20幾天都有，回來住1至
    3天再離開去上班，如果繆華身體不舒服，因為伊住比較
    近，繆華會要伊幫忙打電話給原告，原告會馬上回來關心
    ，繆華住院時醫療費用也是由原告負擔，有聽過繆華提
    起原告回來有拿錢給繆華，繆華皮膚比較不好，小病就
    請伊開計程車載去就診，通常一個療程約1星期2、3趟等語
    （見本院99年5月31日言詞辯論筆錄）。再參以京城商業銀
    行水上分行及中華郵政股份有限公司嘉義郵局函附繆華帳
    戶往來交易明細資料，繆華平日自郵局帳戶自動扣款繳納
    電話、水電費用，僅有零星提領存款紀錄，所餘金額與國防
    部主計局財務中心函覆自91年1月1日起繆華支領退休俸半
    俸之金額差距不大，則本件依醫院函覆繆華身體狀況、就
    醫情形，證人丁○○證述情節，佐以繆華財產資料及原告
    97年度及98年度財產申報資料所示經營資源回收業之資力，
    原告主張有扶養、照護繆華並支付扶養費用、代墊醫療費
    用及看護費用等情，應可採信。
  (三)原告主張請求扶養費用，包括家庭生活食、住開銷支出，就
    醫時之計程車交通費用及醫療費用等，以繆華96年間往返
    嘉基醫院高達23次，97年半年多即往返10次，尚不包括一般
    診所就診部分，繆華在食、住消費需求或許較一般人低，
    但醫療及交通費用消費較平均一般人為高，願依被告上揭計
    算標準，亦即以90年至97年度綜合所得稅扶養年滿70歲直系
    尊親屬之免稅額計算，請求共計901,500元〔即(111,000
    5)＋（115,5003）〕等情，被告對於上揭計算方式不爭執
    （見本院99年7月23日言詞辯論筆錄），並有90年至99年度
    免稅額、扣除額一覽表在卷可資參照。又原告請求看護費用
    ，以繆華因肝硬化引發峰窩組織炎及膿瘍、下肢靜脈曲張
    併潰瘍及發炎，先於95年8月16日至8月29日手術治療，住院
    14日，後又因傷口嚴重感染，於96年11月13日至12月27日持
    續密集7次前往外科門診手術、施打抗生素及換藥觀察治療
    ，計45日，之後繆華病情雖獲得控制，惟因行動不便、年
    事已高、身體虛弱，更依賴原告看護照護，原告仍需工作緣
    故無法全職在家照護，僅請求97年1月1日至10月7日計282日
    之二分之一，即141日，合計上揭看護天數共200日（14＋45
    ＋141）以嘉基醫院看護費用2,000元計算，共計請求40萬元
    （即2002,000元）等情，被告對於上開計算方式亦不爭執
    （見本院99年7月23日言詞辯論筆錄），並有財團法人嘉義
    基督教醫院99年7月14日以嘉基醫字第990700137號函覆繆
    華病況並附該院照顧服務員收費標準表在卷可稽。則本件原
    告依無因管理及不當得利之法律關係，請求上揭扶養費及看
    護費用共計1,301,500元（即901,500＋400,000），即屬有
    據，應予准許。
六、綜上，原告依無因管理及不當得利法律關係，請求被告即被
    繼承人繆華之遺產管理人給付1,301,500元，為有理由，
    應予准許。
七、本件為判決基礎之事證已臻明確，兩造所為之其他主張、陳
    述並所提之證據，經審酌後，認均與本件之結論無礙，不再
    逐一論駁，併予敘明。
八、據上論結，原告之訴為有理由，依民事訴訟法78條，判決如
    主文。
中    華    民    國    99    年    7     月    30    日
                  民事第三庭  法  官  陳端宜
以上正本係照原本作成。
如對本判決上訴須於判決送達後20日內向本院提出上訴狀。如委
任律師提起上訴者，應一併繳納上訴審裁判費。
中    華    民    國    99    年    7     月    30    日
                              書記官  馬嘉蓮

司法院資訊處製作；財團法人民間司法改革基金會備份。
